臺灣士林地方法院刑事判決　　　　　　　　　　　　　　九十一年度訴字第三六號
　　公　訴　人　臺灣士林地方法院檢察署檢察官
　　被　　　告　戊○○
右列被告因偽造文書等案件，經檢察官提起公訴（九十年度偵字第一一八六０號），
本院判決如左：
    主  文
戊○○連續行使偽造私文書，足以生損害於他人，處有期徒刑伍月，如易科罰金以參
佰元折算壹日。緩刑參年。
    事  實
一、戊○○於民國八十七年十月五日，召集民間互助會並自任會首，邀集己○、丙○○、乙○○、丁○○○、甲○○等人參加，會員連會首共計四十三會，約定每會
    新台幣（下同）一萬元，採內標制，底標一千元，每月五日在其台北市北投區○○○路○段二七六巷四號二樓住處開標，每年六月二十日、十二月二十日各加標
    一次，會期至九十年九月五日結束，會首之會頭錢於八十七年十月五日第一次會
    員開標時同時收取。詎戊○○竟基於意圖為自己不法所有之概括犯意，於八十八
    年三月五日、八十八年十月五日、八十九年四月五日（起訴書誤載為八十八年四
    月五日、同年十二月五日、八十九年七月五日），偽以會員洪家興、張美玉、洪
    家和名義於空白紙上填寫金額，充為標單，持至上址行使投標並得標（標單均於
    開標完畢後丟棄），足以生損害於洪家興、張美玉、洪家和，戊○○並向活會會
    員訛稱得標者係洪家興、張美玉、洪家和，使活會會員陷於錯誤，如數交付會款
    ，以此方法共詐得七十萬七千六百元（公訴人誤為六十八萬二千六百元，詳細犯
    罪時間、被冒會員、詐欺金額如附表所示）。迨至九十年八月間，互助會停會，
    丙○○等人互相探詢，始知上情。
二、案經告訴人己○、丙○○、乙○○、丁○○○、甲○○訴由台北市政府警察局北
    投分局報告台灣士林地方法院檢察署檢察官偵查起訴。
    理  由
一、訊之被告戊○○對於右述犯罪事實已自白不諱，核與告訴人己○、丙○○、乙○○、丁○○○、甲○○等人所述情節相符，並有互助會會單一紙在卷足憑。事證
    明確，被告犯行洵堪認定，應予依法論科。
二、按刑法二百十條之偽造私文書罪，固須以無制作權之人，捏造或冒用他人名義而
    制作文書，並足以生損害於公眾或他人為要件，但此制作名義人，不以形式上表
    現於文書內為必要，倘依習慣或特約，諸如以言詞、動作、筆跡、內容、慣用語
    、特殊制作方式、專用信箋等方法，實質上使人得知係以他人名義所制作，足以
    表示一定用意之證明者，因已妨害該制作名義人之信用，足生損害於公眾或他人
    ，依同法第二百二十條第一項規定，仍應論以偽造準私文書罪，此觀之汽、機車
    引擎號碼，未必顯現該製造廠商名稱之文字，依最高法院六十六年台上字第一九
    六一號判例，皆以私文書論自明。我國民間互助會，係由會首招募會員參加所組
    成，每於標會時，通常由欲標取會款之會員，在空白紙條上，或僅書立其姓名、
    綽號及數字者，甚或衹書寫數字而未書立其姓名、綽號，另以上開言詞等方法表
    示係何會員所出具者，則依習慣或特約均足以辨明係該會員以所書數字為標息金
    額參加競標之標單，自應以私文書論（最高法院八十九年度台上字第一三一九號
    判決參照）。查被告以洪家興、張美玉、洪家和名義於空白紙上填寫標息金額，
    雖未書立洪家興、張美玉、洪家和之姓名，但被告自承有以言詞表示是洪家興、
    張美玉、洪家和投標並得標，自足以生損害於洪家興、張美玉、洪家和，並使不
    知情之活會會員以為洪家興等人得標而如數交付會款，核被告所為，係犯刑法第
    二百十六條、第二百十條、第二百二十條行使偽造私文書罪及同法第三百三十九
    條第一項之詐欺取財罪。其偽造私文書之低度行為為行使偽造私文書之高度行為
    所吸收，不另論罪；被告一冒標詐欺之行為，同時有數被害人，為想像競合犯；
    其先後多次行使偽造私文書及詐欺取財犯行，時間緊接，所犯構成要件各自相同
    ，顯係基於概括犯意為之，應各論以連續犯之一罪並加重其刑，被告一冒標詐欺
    之連續行使偽造私文書罪與連續詐欺取財罪，二罪間有方法結果之牽連關係，應
    從較重之連續行使偽造私文書罪處斷。爰審酌被告並無前科素行良好，犯罪後自
    白犯行頗知悔悟，且已與告訴人丁○○○、己○、乙○○等人和解等及其他一切
    情狀，量處如主文所示之刑，並諭知易科罰金之折算標準。又，被告行為時，所
    犯偽造文書罪為最重本刑五年以下有期徒刑之罪，依當時刑法第四十一條規定，
    不得易科罰金，惟被告犯罪後，刑法第四十一條業於九十年一月十日修正為「犯
    最重本刑為五年以下有期徒刑以下之罪，而受六個月以下有期徒刑或拘役之宣告
    ，因身體、教育、職業、家庭之關係或其他正當事由，執行顯有困難者，得以一
    元以上三元以下折算一日，易科罰金。但確定因不執行所宣告之刑，難收矯正之
    效，或難以維持法秩序者，不在此限。併合處罰之數罪，均有前項情形，其應執
    行之刑逾六月者，亦同」，並於同年一月十二日施行，事涉刑之執行，爰依修正
    後刑法第四十一條第一項前段規定諭知易科罰金折算標準。末查被告未曾受有期
    徒刑以上刑之宣告，有台灣高等法院被告全國前案紀錄表在卷可稽，經此論罪科
    刑之教訓，當能使被告心生警惕，信無再犯之虞，本院認前開刑之宣告以暫不執
    行為適當，併諭知緩刑三年，以啟自新。
三、偽造之標單均經被告丟棄，業據被告供述甚明，爰不宣告沒收，附此敘明。
據上論斷，應依刑事訴訟法第二百九十九條第一項前段、刑法第五十六條、第二百十
六條、第二百十條、第二百二十條、第三百三十九條第一項、第五十五條、第四十一
條第一項前段、第七十四條第一款，罰金罰鍰提高標準條例第一條前段、第二條判決
如主文。
本案經檢察官吳怡明到庭執行職務。
中        華        民        國    九十一    年    五    月    十七    日
                                    台灣士林地方法院刑事第四庭
                                                  法  官  洪  慕  芳
右正本證明與原本無異。
如不服本判決應於送達後十日內向本院提出上訴狀。
                                                  書記官  田  汲  雷
中        華        民        國    九十一    年    五    月  二十三    日
附錄本案論罪科刑法條全文
刑法第二百十六條
  行使第二百十條至第二百十五條之文書者，依偽造、變造文書或登載不實事項或使
  登載不實事項之規定處斷。
刑法第二百十條
  偽造、變造私文書，足以生損害於公眾或他人者，處五年以下有期徒刑。
刑法第三百三十九條第一項
  意圖為自己或第三人不法之所有，以詐術使人將本人或第三人之物交付者，處五年
  以下有期徒刑、拘役或科或併科一千元以下罰金。
附表：
┌──┬────┬─────┬────┬────────────────┐
│編號│被冒會員│被冒標時間│標    息│ 詐得金額（活會會員當次應繳會錢 │
│    │        │          │金    額│           ×活會人數 ）        │
├──┼────┼─────┼────┼────────────────┤
│ １ │洪家興  │ 88.03.05 │  1700  │ 8300×(43-7) = 298800          │
├──┼────┼─────┼────┼────────────────┤
│ ２ │張美玉  │ 88.10.05 │  1700  │ 8300×(43-15)＝232400          │
├──┼────┼─────┼────┼────────────────┤
│ ３ │洪家和  │ 89.04.05 │  1600  │ 8400×(43-22) =176400          │
├──┴────┴─────┴────┴────────────────┤
│                                        計詐得：707600元              │
└───────────────────────────────────┘
